【裁判字號】    98,台上,3412
【裁判日期】    980618
【裁判案由】    偽造文書
【裁判全文】
最高法院刑事判決            九十八年度台上字第三四一二號
上  訴  人  乙○○
選任辯護人  俞建界律師
上  訴  人  甲○○
上列上訴人等因偽造文書案件，不服台灣高等法院花蓮分院中華
民國九十五年十月十三日第二審判決（九十五年度上訴字第一八
二號，起訴案號：台灣花蓮地方法院檢察署九十四年度偵字第二
七００號），提起上訴，本院判決如下：
    主  文
上訴駁回。
    理  由
按刑事訴訟法第三百七十七條規定，上訴於第三審法院，非以判
決違背法令為理由，不得為之。是提起第三審上訴，應以原判決
違背法令為理由，係屬法定要件。如果上訴理由書狀並未依據卷
內訴訟資料，具體指摘原判決不適用何種法則或如何適用不當，
或所指摘原判決違法情事，顯與法律規定得為第三審上訴理由之
違法情形不相適合時，均應認其上訴為違背法律上之程式，予以
駁回。本件原判決認定上訴人甲○○、乙○○有原判決事實欄所
記載之犯行，因而撤銷第一審不當之判決，改判仍依想像競合犯
及修正前刑法牽連犯、連續犯等規定，從一重各論處上訴人等共
同連續行使偽造私文書，足以生損害於他人罪刑（甲○○，累犯
，處有期徒刑三年二月；乙○○處有期徒刑二年十月），併為相
關從刑之諭知。已綜合全部卷證資料，逐一斟酌論斷，詳敘其心
證理由。從形式上觀察，原判決並無違背法令之情形。上訴意旨
甲○○略以：(一)原判決認定乙○○因任職花蓮市第一信用合作社
（下稱花蓮一信），有放款業績之壓力，而與伊及張正雄基於行
使偽造文書之犯意聯絡，共同實行本件犯行，惟於理由欄內，未
論及伊有參與犯罪之情節，自有證據上理由矛盾之違法。(二)伊於
原審提出之上訴理由狀，已辯稱僅為張正雄、乙○○犯行之幫助
犯，原判決未為任何說明，即有理由不備之違誤。乙○○則謂：
(一)原判決認定伊及甲○○、張正雄與林呈至、陳正泰、李慶來、
邱世章、陳盈碩有原判決事實欄一(一)所記載共同行使偽造私文書
、詐欺取財之犯行等情；然理由欄內並未說明憑何證據足以證明
伊在何時、何地與甲○○、張正雄、林呈至、陳正泰、李慶來、
邱世章、陳盈碩推由張正雄在花蓮縣境內利用不知情之印章店人
員盜刻張志鵬之印章等事實，顯屬理由不備。(二)原判決認定伊與
甲○○、張正雄有原判決事實欄一(二)所載偽以江榮通、盧文偉、
林金福、林秀雄、田義信、潘振發、陳著匡、林其良、田義理、
游政華、呂秀川、柳賢德、邱金龍名義，以原判決附表3.所示之
文件向花蓮一信辦理貸款，而有行使偽造私文書之犯行等情；然
林金福、林秀雄、田義信、潘振發、陳著匡、林其良、田義理、
游政華、呂秀川、柳賢德、邱金龍均未於偵審中作證，應有究明
詳情之必要。原審未為詳查，自有應於審判期日調查之證據而未
予調查及理由矛盾之違法。(三)伊於辦理陳盈碩貸款申請案之時，
因缺乏工作憑證，而往尋甲○○，然當時不知甲○○有辦法偽造
工作憑證，確於辦理陳盈碩貸款之後，始知甲○○所提供之資料
為偽造，甲○○亦於第一審證稱「乙○○是在陳盈碩申請之後，
才知道資料是假的」等語。再伊因甲○○朋友很多，常出入國稅
局，始向甲○○詢問有無辦法，原判決未採納甲○○在第一審有
利於伊之證詞，復斷章取義而為不利於伊之認定，亦有證據調查
未盡及理由不備之違誤各云云。按犯罪事實之認定、證據之取捨
及其證明力如何，乃事實審法院判斷之職權，如其取捨判斷不違
背經驗法則與論理法則，即不得指為違法，而據為上訴第三審之
理由。經查，原判決依憑證人潘繼正、江榮通、盧文偉、游俊祥
、陳盈碩、張志鵬、張名利、林呈至、陳正泰、邱世章、蕭自凱
、蔡友松分別在法務部調查局花蓮縣調查站（下稱花蓮縣調查站
）、第一審之證言，及上訴人等所為部分不利於己之供詞，暨原
判決附表1.2.所示之文書、張名利在花蓮一信之帳戶往來明細表
等證據，資以認定上訴人等均有原判決事實欄所記載之犯行。對
於甲○○辯稱：不知張正雄所交付之文件係偽造，伊僅幫忙朋友
拉業績，並未取得所貸得之款項；乙○○則辯以：伊於民國九十
三年五月二十八日請甲○○幫忙辦理陳盈碩貸款事宜，方知甲○
○所提供之客戶申請貸款資料均係偽造，有關潘繼正、江榮通部
分為偽造一節，實不知情各云云。如何皆不足採信，並已依憑卷
內資料，逐一指駁論述綦詳。且敘明起訴書雖漏載陳著匡、林其
良、田義理、游政華、呂秀川、柳賢德、邱金龍、陳正泰、陳盈
碩之犯行，惟此部分與起訴書記載部分，有修正前刑法連續犯之
一罪關係，法院自應併予審理之旨。又指明背信罪已包含於詐欺
罪，不得於詐欺罪外更論以背信罪，公訴人認上訴人等另犯背信
罪，容有誤會；公訴意旨另以上訴人等未經李慶來、邱世章、林
呈至等人同意，盜刻其等印章，再以李慶來、邱世章、林呈至之
名義偽造原判決附表2.所示之文書，並盜蓋印文於上揭文書上，
乙○○復明知上開申貸名義人及連帶保證人均未到場對保，即在
業務上職掌之對保書上填載不實之對保時間、地點，再持原判決
附表2.所示之偽造之私文書及業務上登載不實之對保書，向花蓮
一信申辦李慶來、邱世章、林呈至之個人消費金融貸款，而行使
之，足生損害於李慶來、邱世章、林呈至、花蓮一信及亞洲水泥
股份有限公司（下稱亞洲水泥公司）等情，因認上訴人等涉犯刑
法第二百十六條、第二百十條之行使偽造私文書罪嫌、同法第二
百十六條、第二百十五條之行使業務上登載不實文書罪嫌云云，
經審理結果，均不能證明上訴人等犯罪，惟因公訴人認此部分與
有罪部分具有連續犯之一罪關係，爰不另為無罪之諭知。亦在判
決內加以說明。原判決所為論斷及說明，核與經驗法則或論理法
則，俱屬無違。而證人張志鵬業於花蓮縣調查站詢問時指明原判
決附表1.3.所示申請人皆非亞洲水泥公司花蓮廠職員（調查卷(一)
第十一、十二頁）；且乙○○於花蓮縣調查站、偵查及第一審分
別供稱「在職證明、扣繳憑單、薪資條、印章等都是偽造、偽刻
的」、「（你是否知道前述資料係偽造及偽刻的）知道」、「（
從什麼時候開始以不實資料向花蓮一信辦理消費性貸款）九十二
年五月開始」、「（最後一件是什麼時候辦的）九十三年四月」
、「（誰決定要用假資料辦貸款）甲○○」、「（有沒有經過貸
款戶本人同意）沒有」、「……除了其中游俊祥的確是亞泥水泥
公司員工外，其他都不是，所以其餘十九人資料都是偽造的」等
語（同上卷第五、六頁；核退字第四五三號卷第二十四、二十五
頁；第一審卷第一四四頁）。再乙○○於原審之審理期日，已陳
明捨棄詰問證人林秀雄、田義信、潘振發、林其良、田義理、游
政華、柳賢德、邱金龍；復於審判長詢以尚有何證據請求調查後
，乙○○與其選任辯護人皆答稱「無」（原審卷第七十一、八十
七頁）。又共同正犯之成立，祇須具有犯意之聯絡，行為之分擔
，既不問犯罪動機起於何人，亦不必每一階段犯行，均經參與。
至刑法上之幫助犯，係指僅以幫助之意思，對於正犯資以助力，
而未參與實行犯罪構成要件之行為者而言，如就構成犯罪事實之
一部，已參與實行，即屬共同正犯。原判決論處上訴人等共同連
續行使偽造私文書罪刑，除於事實欄載明上訴人等與張正雄等人
彼此之間具有犯意之聯絡及行為之分擔等情，並於理由欄三(二)(3)
(4)詳敘如何符合刑法共同正犯規定之旨，就甲○○所為基於幫助
犯意而犯罪之辯解如何不足採，未重覆為不必要之說明，自無證
據調查未盡或理由矛盾等違法情形存在。甲○○上訴意旨(一)(二)及
乙○○上訴意旨(一)(二)(三)置原判決所為之明白論斷於不顧，猶執已
為原審指駁之陳詞爭辯，徒以自己之說詞，對原審取捨證據與判
斷證據證明力之職權行使，恣意指其為違法，自非適法之第三審
上訴理由。末按上訴得對於判決之一部為之；未聲明為一部者，
視為全部上訴，刑事訴訟法第三百四十八條第一項定有明文。本
件原判決認定上訴人等牽連所犯刑法第二百十六條、第二百十五
條行使業務上登載不實文書、同法第三百三十九條第一項詐欺取
財等罪，及乙○○上訴意旨另指摘潘繼正印章及印文並非盜刻，
原判決有理由矛盾違法云云等部分，經核分屬刑事訴訟法第三百
七十六條第一款、第四款不得上訴於第三審之案件，上訴人等一
併提起上訴，自非合法，此部分應併予駁回。
據上論結，應依刑事訴訟法第三百九十五條前段，判決如主文。
中    華    民    國  九十八  年    六    月   十八   日
                      最高法院刑事第十二庭
                          審判長法官  黃  一  鑫
                                法官  張  春  福
                                法官  林  勤  純
                                法官  李  錦  樑
                                法官  陳  國  文
      本件正本證明與原本無異
                                      書  記  官
中    華    民    國  九十八  年    六    月  二十四  日
                                                    M


司法院資訊處製作；財團法人民間司法改革基金會備份。
